臺灣臺南地方法院民事裁定
110年度司繼字第1652號
聲  請  人  黃美惠  


關  係  人 財政部國有財產署南區分署
上列聲請人聲請對被繼承人選任遺產管理人事件，本院裁定如下
：
    主  文
選任財政部國有財產署南區分署為被繼承人盧石頭（男、民國0
年0月00日生、民國30年8月14日死亡，死亡前最後住所：臺南州
新豊郡仁德庄仁德六百八十番地）之遺產管理人。
聲請程序費用新臺幣壹仟元由被繼承人之遺產負擔。
    理      由
一、按繼承開始時，繼承人之有無不明者，由親屬會議於一個月
    內選定遺產管理人，並將繼承開始及選定遺產管理人之事由
    ，向法院報明；無親屬會議或親屬會議未於前條所定期限內
    選定遺產管理人者，利害關係人或檢察官，得聲請法院選任
    遺產管理人，並由法院依前項規定為公示催告，民法第1177
    條、第1178條第2項分別定有明文。又繼承在民法繼承編施
    行前開始者，除本施行法有特別規定外，不適用民法繼承編
    之規定，民法繼承編施行法第1條前段亦有明定。又臺灣在
    日據時期本省人間之親屬及繼承事項不適用日本民法第四編
    （親屬）第五編（繼承）之規定，而依當地之習慣決之（最
    高法院57年臺上字第3410號判例參照）。是日據時期關於臺
    灣人民親屬繼承事件，不適用日本民法之規定，應適用當時
    臺灣之習慣，而依當時臺灣之習慣，關於財產繼承，分為戶
    主因喪失戶主身分而開始之家產繼承，及家族死亡而開始之
    私產繼承，關於家產繼承，其法定繼承人以直系血親卑親屬
    為限，女子無繼承權；但如經親屬協議選定，亦得繼承家產
    。關於私產繼承，其法定順位為：(一)直系血親卑親屬。(
    二)配偶。(三)直系尊親屬。(四)戶主。得繼承私產之直系
    血親卑親屬，並不以男子為限（最高法院80年臺上字第2122
    號裁判可資參照）。
二、本件聲請意旨略以：被繼承人盧石頭與聲請人均為坐落臺南
    市○○區○○段000地號土地之共有人，聲請人依法向本院聲請
    共有物分割，惟因被繼承人已於昭和16(即民國30)年8月14
    日死亡，而其死亡時為戶主，依其習慣應有其男性直系血親
    卑親屬繼承，然被繼承人死亡時並無直系血親卑親屬，有無
    繼承人不明又無親屬會議選定遺產管理人，故聲請人以利害
    關係人身分向法院聲請為被繼承人選任遺產管理人等語。
三、經查，聲請人主張其與被繼承人均為坐落臺南市○○區○○段00
    0號地號土地之共有人，聲請人依法聲請共有物分割，而被
    繼承人於昭和16年8月14日（即民國30年8月14日）死亡等各
    情，此有聲請人提出土地登記謄本、戶籍謄本、本院110年
    南司調字第100號起訴狀影本等資料在卷可稽。參照首揭說
    明，被繼承人盧石頭於日據時期昭和16年8月14日死亡時既
    為戶主，其遺產應屬家產繼承，其定繼承人以直系血親之男
    性卑親屬為限。又依聲請人提出之上開戶籍資料所載，被繼
    承人無直系男性卑親屬，無法定繼承人，且未準用民法第11
    77條之規定選定遺產管理人，而被繼承人與聲請人同為土地
    共有人，故聲請人以利害關係人之身分聲請選任被繼承人之
    遺產管理人，核與上開規定並無不合，應予准許。
四、又按公示催告期限屆滿，無繼承人承認繼承時，其遺產於清
    償債權，並交付遺贈物後，如有剩餘，歸屬國庫；又按非公
    用國有財產以財政部國有財產局為管理機關，民法第1185條
    、國有財產法第12條分別定有明文。院審酌無人承認繼承之
    遺產，於清償債權、交付遺贈物後，如有剩餘，應歸屬國庫
    ，且遺產管理人之選任係屬法院之職權，其職務涉及公益性
    ，除應注意遺產處置之公平性外，尚須慮及其適切性，即應
    兼顧被選任人對遺產、遺債之瞭解程度、處裡遺產事務之能
    力與利害關係等綜合判斷之，而財政部國有財產署南區分署
    基於管理國有財產之權責，由其任被繼承人之遺產管理人，
    執行管理及清算遺產職務，尚屬適當。
五、依家事事件法第127條第4項之規定，裁定如主文
中　　華　　民　　國　　110 　年　　6 　　月　　17　　日
                   家事法庭   司法事務官　陳妍文
以上正本係照原本作成。
如對本裁定抗告，須於裁定送達後10日內向本院提出抗告狀，並
應繳納抗告費新臺幣1,000元整。
中　　華　　民　　國　　110 　年　　6 　　月　　17　　日
                                  書記官　劉雙宜